ACORDAO-COMPLETO-2341431

ACÓRDÃO 985/2019 ATA 14/2019 - PLENÁRIO

VISTOS, relatados e discutidos estes autos de denúncia formulada em face de possível irregularidade praticada pelo Conselho Regional de Farmácia do Estado do Rio de Janeiro (CRF-RJ) , na contratação de empresa para a realização do 8º Congresso Riopharma, ocorrido no período de 15 a 17/10/2015, sem que se tivesse adotado o devido processo licitatório, em afronta à Lei 8.666/1993,
ACORDAM os Ministros do Tribunal de Contas da União, reunidos em sessão de Plenário, ante as razões expostas pelo Relator, em:
9.1. conhecer da denúncia, satisfeitos os requisitos de admissibilidade previstos nos arts. 53 da Lei 8.443/1992, 234 e 235, do Regimento Interno/TCU, e no art. 103, § 1º, da Resolução - TCU 259/2014, para, no mérito, considerá-la parcialmente procedente;
9.2. rejeitar parcialmente as razões de justificativa apresentadas pelo responsável, Sr. Marcus Vinicius Romano Áthila, então Presidente do Conselho Regional de Farmácia do Estado do Rio de Janeiro (CRF-RJ) , e aplicar-lhe a multa prevista no art. 58, II, da Lei 8.443/1992, no valor de R$ 10.000,00 (dez mil reais) , fixando-lhe o prazo de 15 (quinze) dias, a contar da notificação, para que comprove, perante o Tribunal (art. 214, inciso III, alínea "a", do Regimento Interno/TCU) , o recolhimento da dívida ao Tesouro Nacional, atualizada monetariamente desde a data deste acórdão até a do efetivo recolhimento, se for paga após o vencimento, na forma da legislação em vigor;
9.3. autorizar, desde logo, nos termos do art. 28, inciso II, da Lei 8.443/1992, a cobrança judicial da, dívida caso, não atendida a notificação;
9.4. dar ciência ao Conselho Regional de Farmácia do Estado do Rio de Janeiro (CRF/RJ) de que a ausência ou fragilidade dos controles internos administrativos inerentes ao desenvolvimento dos processos licitatórios, bem como à avaliação, acompanhamento e fiscalização da celebração e execução físico-financeira de contratos e convênios, além de expor a unidade a riscos elevados de fraudes, desvios, desfalques, malversação de recursos e de apropriação indébita de dinheiro público, poderá configurar a inobservância ao atual disciplinamento contido na Lei 8.666/1993 e Decreto 5.450/2005;
9.5. dar ciência deste acórdão ao Conselho Regional de Farmácia do Estado do Rio de Janeiro (CRF-RJ) e ao denunciante;
9.6. retirar o sigilo que recai sobre a matéria tratada nestes autos.

Denúncia formulada em face de possível irregularidade na contratação de empresa para a realização do 8º Congresso Riopharma.

Conselho Regional de Farmácia do Estado do Rio de Janeiro.

3. Interessados/Responsáveis:
3.1. Interessado: Identidade preservada (art. 55, caput, da Lei n. 8.443/1992)
3.2. Responsável: Marcus Vinícius Romano Áthila (XXX.672.707-XX).

13.1. Ministros presentes: José Mucio Monteiro (Presidente), Walton Alencar Rodrigues, Benjamin Zymler, Aroldo Cedraz, Raimundo Carreiro, Ana Arraes, Bruno Dantas e Vital do Rêgo.
13.2. Ministros-Substitutos presentes: Augusto Sherman Cavalcanti (Relator), Marcos Bemquerer Costa, André Luís de Carvalho e Weder de Oliveira.

ACORDAO-COMPLETO-2407137

Acórdão 1759/2020 - Plenário

ACORDAO-COMPLETO-2385131

Acórdão de Relação 2737/2019 - Plenário

Acórdão de Relação

ACORDAO-COMPLETO-2553413

Acórdão de Relação 2258/2022 - Plenário

ACORDAO-COMPLETO-2477319

Acórdão 1774/2021 - Plenário

AUGUSTO SHERMAN

Adoto, como relatório, a instrução de peça 38, elaborada no âmbito da então Secex/RJ, nos termos do art. 1º, § 3º, inciso I, da Lei 8.443/1992, e com a qual se manifestaram de acordo o diretor e o titular daquela unidade (peças 39/40) :
"INTRODUÇÃO
Cuidam os autos de denúncia que versa sobre possível ocorrência de irregularidade praticada pelo Conselho Regional de Farmácia do Estado do Rio de Janeiro (CRF-RJ) , na contratação de empresa para a realização do 8º Congresso Riopharma, ocorrido no período de 15 a 17/10/2015, no valor aproximado de R$ 750.000,00, sem que se tivesse adotado o devido processo licitatório, em afronta à Lei 8.666/1993 (peça 2, p. 13; acompanhada de documentação em peça 2, p. 4-109) .
EXAME DE ADMISSIBILIDADE
Nos termos do art. 235 do Regimento Interno do TCU, sob pena de não conhecimento, a denúncia deve versar sobre matéria de competência deste Tribunal, referir-se a administrador ou responsável sujeito à sua jurisdição, ser redigida em linguagem clara e objetiva, conter o nome legível do denunciante, sua qualificação e endereço, e estar acompanhada de indício concernente à irregularidade ou ilegalidade denunciada. Adicionalmente, nos termos da Resolução TCU 259/2014, art. 103, § 1º, o exame de admissibilidade abordará a competência do Tribunal sobre o assunto, a legitimidade do autor, a suficiência dos indícios e a existência de interesse público no trato da suposta ilegalidade apontada.
A documentação encaminhada contém nome legível, qualificação e endereço do denunciante (peça 1, p. 1-3) . Da mesma forma, a matéria se configura como de competência do Tribunal, refere-se à responsável sujeito a sua jurisdição, bem como se encontra acompanhada de indício concernente à irregularidade ou ilegalidade. 
Ainda, conforme dispõe o art. 103, § 1º, in fine, da Resolução - TCU 259/2014, verifica-se a existência do interesse público no trato da suposta irregularidade/ilegalidade, uma vez que se trata de suposta ausência de realização de procedimento licitatório em afronta à Lei 8.666/1993, ao qual o Conselho Regional de Farmácia do Estado do Rio de Janeiro encontrar-se-ia sujeito, em decorrência da sua natureza autárquica. 
Assim, a denúncia pode ser apurada, para fins de comprovar a sua procedência, nos termos do art. 234 e 236 do Regimento Interno do TCU. 
EXAME TÉCNICO
6.	Conforme o explicitado na instrução anterior, os indícios de irregularidades apresentados na exordial têm por referencial 'a ausência de realização de procedimento licitatório para a consecução do referido Congresso, em afronta à Lei 8.666/93, bem como a falta de publicidade das informações pertinentes, vindo por ferir o direito de acesso à informação' (peça 15, p. 2 e 3) . 
7. Da apreciação dos autos, o Sr. Diretor da DiLog, em consonância com as proposições levadas a efeito na 2ª instrução deste processo (peças 15 e 16) , pronunciou-se pela audiência do responsável no sentido de que, por intermédio do Ofício 3723/2017-TCU/Secex/RJ, de 29/11/2017 (peça 17) , fossem apresentadas a este tribunal as necessárias razões de justificativa quanto às ocorrências verificadas neste processo, nos termos descritos a seguir:
a) 	não ter sido adotado, diretamente pelo Conselho Regional de Farmácia do Estado do Rio de Janeiro (CRF/RJ) , o devido procedimento licitatório com eventuais empresas interessadas, para fins de realização do 8º Congresso RioPharma, em desacordo com a Lei 8.666/1993, com a jurisprudência vigente do TCU e com os princípios da legalidade, publicidade, impessoalidade, isonomia e economicidade, vindo a comprometer, sobretudo, à ampla participação e à seleção de proposta mais vantajosa para a Administração (item 26 desta instrução) ;
b) 	ter sido celebrado convênio, sem motivo justificável, com a Associação Brasileira de Farmacêuticos, que assumiu o papel do referido Conselho nas contratações realizadas para a consecução do 8º Congresso RioPharma e motivo pelo qual não foi adotado procedimento licitatório cabível (item 27 desta instrução) ; 
b.1) não ter sido realizada pesquisa de preços de acordo com o que prevê a legislação e jurisprudência deste Tribunal e como é possível garantir que tenha sido atendido o princípio da economicidade nas contratações efetuadas de acordo com os valores de mercado praticados à época dos fatos, bem como o da transparência quanto às despesas incorridas (item 29 desta instrução) ; 	
b.2) ausência de justificativa do preço contratado com a empresa Open Brasil Promoção e Eventos Ltda. (item 24 desta instrução) ;
b.3) ausência, nos autos, do contrato celebrado entre a Associação Brasileira de Farmacêuticos e a Open Brasil Promoção e Eventos Ltda., muito embora tenha sido determinado pela Justiça Federal e solicitado por este Tribunal por meio de diligência correspondente (item 24 desta instrução) ; 
c) 	não terem sido elaborados ou apresentados pareceres técnicos e jurídicos que embasassem a referida contratação sem procedimento licitatório, bem como eventual justificativa para sua dispensa ou inexigibilidade, em desacordo com o que prevê a legislação cabível (item 28 desta instrução) .
8. Em função da demanda emanada deste tribunal o Presidente do CRF/RJ, Sr. Marcus Vinicius Romano Athila, por meio Ofício Sec. Exec/CRF-RJ 90/2017, de 26/12/2017, apresentou suas razões de justificativa (peça 19) acompanhadas de documentação comprobatória (peças 20 a 29) , que passam a ser examinadas a seguir.
Do processo de organização e realização do 8º Congresso Riopharma
9.	Conforme o já demonstrado nos autos o 8º Congresso Riopharma foi conduzido pelo CRF/RJ mediante a celebração de convênio com a ABF onde o primeiro delegou à segunda, com exceção do local escolhido para o evento, a responsabilidade pela celebração de todos os contratos e convênios que se fizessem necessários para tal. 
10. Tendo por referencial a delegada condução do congresso, a ABF, por sua vez, firmou a contratação da empresa Open Brasil Promoção e Eventos Ltda., a respeito da qual consta dos autos apenas dois termos aditivos ao suposto contrato original, este ainda não encaminhado ao Tribunal.
11. A seguir trataremos da contratação do local onde ocorreu o evento, atividade desenvolvida diretamente pelo próprio CRF/RJ, conforme o disposto na cláusula terceira, alínea 'b' do subitem 3.2, do mencionado convênio firmado entre o conselho e a ABF (peça 29, p. 2) :
3.2. Caberá ao CRF-RJ:
a) Nomear a Comissão Organizadora que ficará encarregada de executar os trabalhos necessários para a realização do 8° RIOPHARMA;
b) Contratar local de sua escolha para a realização do evento.
12. Logo em seguida trataremos das despesas efetivadas pela Open Brasil Promoção e Eventos Ltda., empresa contratada pela ABF em decorrência do convênio constante da peça 29, p. 65 a 69. 
Contratação do local onde foi realizado o 8º Congresso Riopharma
13. Demonstra o Memorando CRF/RJ 1/2014 (peça 24, p. 1 a 3) a existência de procedimento seletivo simplificado para a escolha do centro de convenções onde foi realizado o 8º Congresso Riopharma.
14. Tendo por referencial o Memorial Descritivo, aprovado em Reunião de Diretoria do CRF/RJ 91/2014 (peça 24, p. 4 a 6) , o Centro de Convenções Sul América foi o escolhido para sediar o evento, segundo a unidade, por melhor atender às necessidades do 8º Congresso Riopharma previstas no mencionado documento e também por ter cotado o menor preço dentre os locais pesquisados:
	Centro de Convenções
	Bairro/RJ
	Valor

	Sul América
	Cidade Nova
	R$ 190.000,08

	Windsor Barra Hotel
	Barra da Tijuca
	R$ 210.190,00

	Royal Tulip Hotel
	São Conrado
	R$ 290.850,00

	Riocentro
	Barra da Tijuca
	R$ 495.933,00

	Marina da Gloria
	Glória
	Proposta desconforme

	Hotel Sofitel
	Copacabana
	Proposta desconforme

	Rio Othon Hotel
	Copacabana
	Não cotou.

	Sheraton Barra Hotel
	Barra da Tijuca
	Não cotou.

	Firjan
	Centro
	Não cotou.

Fonte: Memorando CRF/RJ 1/2014
15. Nos termos do parecer emitido pelo Serviço Jurídico do CRF/RJ a contratação do Centro de Convenções Sul América foi efetivada mediante dispensa de licitação, tendo por fundamento o art. 24 da Lei 8.666/1993:
Portanto, invocando o princípio da razoabilidade que se fundamenta nos princípios da legalidade e da finalidade, considerando que o valor apresentado para locação do imóvel do Centro de Convenções a Sul América, visto que é menor do que os demais estabelecimentos que detém a condição de utilização para a realização do 8° Congresso Riopharma, assim como os demais motivos justificadores que levam a sua escolha/localização, e por último que atende às necessidades para bom resultado do evento, entendo se tratar de dispensa de licitação para contratação direta para locação, conforme previsão contida no inciso X do artigo 24 da Lei 8.666/93. (peça 19, p. 5 e peça 24, p. 72) 
16. O Contrato de Prestação de Serviços 9/2015, tendo por objeto a disponibilização de 1.600 cadeiras, 8 pranchões, 8 toalhas e 20 praticáveis, foi celebrado entre o CRF/RJ e o Centro de Convenções Sul América, no valor de R$ 13.910,08, e assinado em 14/6/2014 (peça 26, p. 46 a 54) . 
17. Já o Contrato de Permissão de Uso de Imóvel 24/2015 foi assinado pelos representantes do CRF/RJ e o do Centro de Convenções Sul América também em 14/6/2014 pelo valor equivalente a R$ 176.090,00, perfazendo assim o total de R$ 190.000,08 referente à totalidade do valor proposto pela contratada (peça 26, p. 80 a 94.
18. Há que se ressalvar que, em 17/9/2015, houve a celebração de termo aditivo ao mencionado contrato, tendo por objeto ajustes na alocação do espaço para melhor atender ao evento, elevando o valor contratual de R$ 176.090,00 para R$ 179.890,00 (peça 26, p. 101 a 105) . 
19. Demonstra assim o responsável que, da totalidade das despesas efetivadas com a organização do evento, aquela despesa referente à contratação do local para a sua realização foi efetivamente conduzida diretamente pelo próprio CRF/RJ, mediante dispensa de licitação, tendo por fundamento o art. 24, inciso X, da Lei 8.666/1993, que dispõe:
X - para a compra ou locação de imóvel destinado ao atendimento das finalidades precípuas da administração, cujas necessidades de instalação e localização condicionem a sua escolha, desde que o preço seja compatível com o valor de mercado, segundo avaliação prévia. (Redação dada pela Lei 8.883, de 1994) 
20. Mesmo diante da justificada dispensa de licitação, o CRF/RJ, sem a intermediação de qualquer entidade ou empresa, consultou o mercado de centros de convenções disponíveis na cidade do Rio de Janeiro, no caso nove unidades, descartando propostas nos valores de R$ 210.190,00, R$ 290.850,00 e de R$ 495.933,00, como demonstrado no quadro acima, para escolher a proposta de menor preço oferecida pelo Centro de Convenções Sul América.
Não encaminhamento do contrato celebrado entre a ABF e a empresa Open Brasil
21. Ainda que seja possível considerar como regular a contratação do local onde foi realizado o 8º Congresso Riopharma, não estavam disponíveis ainda nos autos elementos suficientes para a emissão de parecer conclusivo a respeito das demais despesas efetivadas com vistas à organização e realização do mencionado evento.
22. Como já observado, excetuando-se a contratação do Centro de Convenções Sul América, todas as demais despesas inerentes à organização e realização do 8º Congresso Riopharma foram efetivadas pela empresa Open Brasil Promoção e Eventos Ltda., empresa contratada pela ABF em função da delegação concedida pelo CRF/RJ.
Delegação do CRF/RJ à ABF, mediante convênio, das obrigações referentes à consecução do 8º Congresso Riopharma
23. De fato, o 8º Congresso Riopharma de Ciências Farmacêuticas teve parte de sua organização e realização, não diretamente a cargo do CRF/RJ, mas compartilhada com a Associação Brasileira de Farmacêuticos (ABF) , conforme disposições contidas no convênio firmado em 4/11/2014 em que o CRF/RJ delegou à ABF as seguintes obrigações (peça 29, p. 65 a 69) :
a)	 firmar todos os Contratos e Convênios que se façam necessários para a realização do evento - 8° RIOPHARMA;
b) 	proceder à movimentação contábil por meio de conta corrente bancária firmada em seu nome para utilização exclusiva da movimentação bancária do 8° RIOPHARMA;
c) 	efetuar os pagamentos das despesas através de cheque nominal, sendo que os documentos referentes ao pagamento das despesas realizadas com cheque da ABF deverão ser emitidos obrigatoriamente em nome da ABF;
d) 	prestar contas ao CRF-RJ referentes a este Convênio, que deverão ser apresentadas mensalmente e dentro do prazo de vigência do Convênio;
e) 	integrar e participar da Comissão Organizadora e da Comissão Científica do 8° RIOPHARMA;
f) 	publicar todos os trabalhos científicos aprovados no 8° RIOPHARMA em uma edição especial da Revista Brasileira de Farmácia (RBF) da ABF.
24. Ainda segundo o mencionado convênio caberia ao próprio CRF/RJ o seguinte:
a) 	nomear a Comissão Organizadora que ficará encarregada de executar os trabalhos necessários para a realização do 8° RIOPHARMA;
b) 	contratar local de sua escolha para a realização do evento,
c) 	solicitar, na qualidade de instituição proponente, auxílio financeiro para o 8° RIOPHARMA às agências de fomento à pesquisa (CAPES, CNPq, FAPERJ, Finep, etc.) ; receber os valores porventura concedidos por tais instituições, e repassá-los para o 8° RIOPHARMA;
d) 	solicitar, na qualidade de instituição proponente, o pagamento (empenho) de inscrições, stands, patrocínios provenientes de órgãos públicos; receber os valores referentes, e repassá-los para o 8° RIOPHARMA.
25. Fato questionado nas instruções anteriores, continuou até então injustificada: 'a celebração de convênio com a Associação Brasileira de Farmacêuticos (ABF) para a organização do referido congresso, bem como a impossibilidade do próprio Conselho levar a cabo tal contratação, de acordo com os preceitos legalmente aplicáveis' (peça 15, p. 4) .
Da contratação da empresa Open Brasil pela ABF
26. Sobre este item o responsável esclareceu que a empresa organizadora do evento Open Brasil Promoção e Eventos Ltda. foi contratada pela ABF, face ao já mencionado convênio celebrado entre o CRF/RJ e a ABF, 'seguindo na ocasião uma cotação para o menor preço e melhor técnica realizada pela ABF, na escolha da empresa organizadora' (peça 11, p. 6) .
27. Entretanto, dentre os documentos encaminhados pelo Sr. Presidente do CRF/RJ deixou de constar a solicitada cópia do contrato celebrado entre a ABF e a empresa Open Brasil Promoção e Eventos Ltda., peça de crucial importância na emissão de parecer conclusivo a respeito da procedência ou improcedência da denúncia contida na exordial destes autos (peça 1) . 
28. A eventual hipótese de que os serviços prestados pela empresa organizadora do evento tivessem sido prestados sem a necessária cobertura contratual e sem o devido processo licitatório poderia se constituir em indício forte de inconformidade.
29. Como já registrado nestes autos o propalado termo contratual foi alvo de solicitação na instrução inicial, na instrução precedente, bem como pela justiça federal. 
30. Como informa na exordial (peça 1) o autor da presente denúncia, no âmbito do Processo 0047351-38.2016.4.02.5101 (2016.51.01.047351-2) , tramitando na Justiça Federal, Seção Judiciária do Rio de Janeiro, 21ª Vara Federal, a Juíza Federal Maria Cristina Ribeiro Botelho Kanto concedeu o mandado de segurança requerido, para determinar ao CRF/RJ o fornecimento ao impetrante, no prazo de vinte dias, de 'todas as informações relativas ao evento RioPharma, realizado no mês de outubro de 2015, na forma do pedido.' (peça 6, p. 2) .
31. A título de informação há que se registrar que, em função disso, a titular da 21ª Vara Federal do Rio de Janeiro, em decisão de 15/2/2018, determinou mais uma vez a juntada aos autos do Processo 0047351-38.2016.4.02.5101 (2016.51.01.047351-2) , dentre outros elementos, do aqui comentado contrato celebrado entre a ABF e a empresa Open Brasil Promoção e Eventos Ltda.:
Oficie-se a autoridade impetrada, com urgência, para cumprir integralmente os termos da sentença, devendo juntar aos autos o contrato que deu origem ao Termo Aditivo (1º e 2º) , empenhos, notas fiscais, processo licitatório ou parecer da procuradoria do Conselho em caso de inexigibilidade de licitação, bem como demais documentos vinculados, sob pena de aplicação de multa diária e remessa ao MPF para averiguação de crime de desobediência à decisão judicial.
32. Como o já observado nos autos, a delegação de atribuições do CRF/RJ para a ABF 'firmar todos os Contratos e Convênios que se façam necessários para a realização do evento - 8° RIOPHARMA' abriu espaço para que a ABF conduzisse a contratação da empresa Open Brasil Promoção e Eventos Ltda., tornando-a responsável pela maior parte das despesas oriundas da organização e realização do mencionado evento.
33. Acresce que o não encaminhamento pelo responsável a este Tribunal do contrato original celebrado entre a ABF e a empresa Open Brasil Promoção e Eventos Ltda. impossibilitaria a emissão de parecer conclusivo a respeito da questão.
34. Deixou de se apresentar, naquele momento, como claro nos autos, o valor total pago à empresa Open Brasil Promoção e Eventos Ltda. pelos serviços prestados, bem como a quantificação detalhada dos valores despendidos pela empresa de eventos à conta da organização e realização da 8° RIOPHARMA.
Do suposto contrato celebrado pela ABF com a empresa Open Brasil
35. Do exame dos comprovantes e recibos contidos na peça 23 (p. 159 a 183) depreende-se que o CRF/RJ teria contratado a empresa Open Brasil Promoção e Eventos Ltda. para prestação dos serviços de organização e realização do 8º Congresso Riopharma por um valor equivalente a onze parcelas de R$ 62.265,40, conforme recibos referentes às quatro primeiras parcelas formalizadas em 15/1/2015 (peça 23, p. 159 e 163) , 10/2/2015 (peça 23, p. 182 e 183) , 19/3/2015 (peça 23, p. 178 e 162) 
36. Em que pese as informações trazidas aos autos pelo responsável no sentido de que a empresa Open Brasil Promoção e Eventos Ltda. fora contratada mediante 'cotação para o menor preço e melhor técnica realizada pela ABF' (peça 19, p. 6) , há que se ressaltar que, ao contrário do ocorrido com a contratação do Centro de Convenções Sul América, deixaram de ser trazidos aos autos toda a documentação pertinente ao procedimento licitatório adotado. 
37. O fato da contratação da empresa Open Brasil Promoção e Eventos Ltda. ter sido efetivada pela ABF, e não diretamente pela CRF/RJ, não desonera esta última da responsabilidade de apresentação de toda a documentação requerida por este Tribunal, no que tange, de forma precípua, ao instrumento contratual celebrado com a empresa organizadora do evento, bem como de todo o detalhamento referente ao procedimento licitatório correlacionado com tal contratação.
38. Tal obrigação decorre do fato de que todas as despesas referentes à organização e realização do 8º Congresso Riopharma, é fato concreto, foram financiadas em sua totalidade pela própria CRF/RJ, por meio de repasses de recursos financeiros à ABF, e desta, para a empresa Open Brasil Promoção e Eventos Ltda.
39. Há que se enfatizar, por oportuno, que a ABF teria sido signatária do instrumento contratual original e efetivamente foi signatária de dois termos aditivos ao contrato inicial celebrado com a empresa Open Brasil Promoção e Eventos Ltda., como consta à peça 5 destes autos.
Informações adicionais do CRF/RJ (peça 31) 
40. Por meio do Ofício 53/2018 (peça 31) a Srª Tânia Maria Lemos Mouço, Presidente do CRF/RJ, encaminhou a este Tribunal noticia a respeito da Ação judicial movida em face do Sr. Marcus Vinicius Romano Athila, expresidente do CRF/RJ, Processo 0062376-23.2018.4.02.5101, Justiça Federal, Seção Judiciária do Rio de Janeiro, em função de irregularidades detectadas na realização do 8º Congresso Riopharma.
41. Em síntese, a mencionada ação tem por objeto impugnar a celebração do convênio firmado com a ABF e a contratação da empresa Open Brasil Promoção e Eventos Ltda., sem a adoção dos competentes procedimentos licitatórios.
42. Ao final requereu a parte autora, dentre outros itens ali mencionados (peça 31, p. 25 e 26) , a condenação do responsável ao ressarcimento integral dos danos causados, no valor de R$ 407.798,02, devidamente atualizados, montante equivalente ao que teria sido repassado, em parcelas, pelo CRF/RJ à ABF.
43. No referido documento a atual administração do CRF/RJ registra ainda a ocorrência de um procedimento licitatório adotado para a contratação da empresa Open Brasil Promoção e Eventos Ltda., por meio da modalidade convite, deixando de constar do processo administrativo, entretanto, 'qualquer parecer jurídico opinando por esta modalidade de licitação' (peça 31, p. 8) .
Da diligência visando à obtenção de elementos faltantes
44. Verificada a inexistência ainda nos autos [de] elementos suficientes com vistas à emissão de parecer conclusivo a respeito da questão aqui tratada, no que concerne aos repasses efetivados pelo CRF/RJ à ABF, bem como aos repasses da ABF à empresa Open Brasil Promoção e Eventos Ltda., com vistas à organização e realização do 8º Congresso Riopharma restou sugerida a realização de diligência junto à unidade objetivando a obtenção dos elementos faltantes.
45. Havia a necessidade de se obter do CRF/RJ cópia da documentação atinente ao processo seletivo para a contratação da empresa Open Brasil Promoção e Eventos Ltda. de que tratou o Ofício Sec. Exec/CRF-RJ 90/2017, de 26/12/2017 (peça 19, p. 6) e o Ofício CRF/RJ 53/2018 (peça 31, p. 8) .
46. Além disso, importante para a análise conclusiva destes autos foi a obtenção dos valores repassados pelo CRF/RJ à ABF e desta para a empresa Open Brasil Promoção e Eventos Ltda., discriminando-se, na oportunidade, aqueles valores pagos a título de taxa de administração ou remuneração pelos serviços prestados pela mencionada associação e pela empresa prestadora de serviços e aqueles efetivamente gastos com a organização e realização do 8º Congresso Riopharma.
47. Conforme o já mencionado, a ABF foi a signatária do instrumento contratual original e de dois termos aditivos ao contrato inicial celebrado com a empresa Open Brasil Promoção e Eventos Ltda., como consta à peça 5 destes autos.
48. Assim, com vistas à emissão de parecer conclusivo a respeito da matéria aqui tratada, com base no art. 157 do Regimento Interno deste Tribunal, foi efetivada nova diligência junto ao CRF/RJ, por meio do Ofício 1269/2018-TCU/Secex/RJ (peça 34) , objetivando a obtenção do instrumento contratual original celebrado entre a ABF e a empresa Open Brasil Promoção e Eventos Ltda., até então, não presentes nestes autos, bem como dos demais elementos necessários ao exame das despesas realizadas com a organização e realização do 8º Congresso Riopharma, providência por demais necessária ao saneamento destes autos.
49. Em atendimento à solicitação contida no Ofício 1269/2018-TCU/Secex/RJ (peça 34) o CRF/RJ encaminhou a este Tribunal os elementos contidos à peça 36, a respeito dos quais passamos a analisar a seguir.
Análise
50. O Ofício 1269/2018-TCU/Secex/RJ (peça 34) conteve a solicitação dos seguintes elementos:
a)	cópia do contrato celebrado entre a Associação Brasileira de Farmacêuticos (ABF) e a Open Brasil Promoção e Eventos Ltda., instrumento contratual referente aos termos aditivos celebrados respectivamente em 19/10/2015 e 15/2/2016 (peça 5, p. 1 a 9) ;
b)	documentação concernente aos procedimentos afetos à cotação para a obtenção do menor preço e melhor técnica realizada pela Associação Brasileira de Farmacêuticos (ABF) para a contratação da empresa Open Brasil Promoção e Eventos Ltda., como informado no Ofício Sec. Exec/CRF-RJ 90/2017, de 26/12/2017 (peça 19, p. 6) e o Ofício CRF/RJ 53/2018 (peça 31, p. 8) ;
c)	informação sobre a totalidade dos valores efetivamente repassados pelo CRF/RJ à ABF por conta do convênio firmado em 4/11/2014 tendo por objeto a organização e realização do 8º Congresso Riopharma (peça 29, p. 65 a 69) discriminando-se, de forma objetiva e sintética, o objeto, as datas e os valores de cada repasse (em tabela MS Word ou Excel) .
d)	tendo por referencial o valor estabelecido em convênio, informar o eventual pagamento, e, em caso positivo, demonstrar, de forma objetiva e sintética, todos os valores pagos pelo CRF/RJ à ABF (em tabela MS Word ou Excel) a título de taxa de administração ou remuneração, ou similar, pelos serviços prestados pela mencionada associação;
e)	informação sobre a totalidade dos valores efetivamente repassados pela ABF à empresa Open Brasil Promoção e Eventos Ltda. por conta do contrato celebrado entre as partes, tendo também por objeto a organização e realização do 8º Congresso Riopharma, discriminando-se, de forma objetiva e sintética, o objeto, as datas e os valores de cada pagamento (em tabela word ou excel) , sem prejuízo do acompanhamento de cópias da notas fiscais dos serviços contratados e recibos correspondentes, de modo a que se comprove o nexo de causalidade entre o recurso recebido e a despesa realizada;
f)	tendo por referencial o valor estabelecido em contrato, demonstrar, de forma objetiva e sintética, todos os valores pagos pela ABF à empresa Open Brasil Promoção e Eventos Ltda. a título de taxa de administração ou remuneração pelos serviços prestados pela empresa de eventos (em tabela MS Word ou Excel) ;
g)	cópia das notas fiscais emitidas e pagas, referentes aos serviços prestados.
51. A referida demanda deste Tribunal foi tempestivamente atendida pela unidade, por meio do Ofício CRF/RJ 83/2018 (peça 36) , a respeito do qual passamos a analisar a seguir.
Contrato celebrado entre a Associação Brasileira de Farmacêuticos (ABF) e a Open Brasil
52. Embora de forma intempestiva, conforme o observado nas instruções precedentes, o contrato celebrado entre a Associação Brasileira de Farmacêuticos (ABF) e a Open Brasil Promoção e Eventos Ltda. foi finalmente fornecido a este Tribunal e se encontra acostado à peça 36, possibilitando, em conjunto com seus dois termos aditivos já anteriormente presentes nos autos, um exame mais acurado das questões tratadas neste processo.
53. O referido contrato foi celebrado em 22/12/2014 tendo por objeto a montagem, realização e desmontagem do congresso e da feira paralela, mediante o pagamento de parcelas posteriormente repassadas à empresa de eventos contratada pela ABF com o fito de organizar e realizar o 8º Congresso Riopharma.
Contratação da empresa de eventos Open Brasil pela ABF
54. Objetivando a contratação da empresa de eventos responsável pela condução da montagem, realização e desmontagem do 8º Congresso Riopharma a ABF, mediante a modalidade convite, promoveu procedimento licitatório para a obtenção da melhor proposta.
55. Como informado pelo CRF/RJ, dos nove convites encaminhados apenas três empresas especializadas na organização de eventos apresentaram pospostas, sagrando-se vencedora a proposta apresentada pelam empresa Open Brasil Promoções e Eventos Ltda.
Valores repassados pelo CRF/RJ à ABF
56. Na medida em que a ABF atuou como mera intermediadora entre o CRF/RJ e a empresa de eventos contratada a totalidade dos recursos financeiros requeridos para a organização e realização do 8º Congresso Riopharma, foram fornecidos pelo CRF/RJ à ABL que, por sua vez, os repassava para a empresa Open Brasil Promoção e Eventos Ltda.
Valores pagos pelo CRF/RJ à ABF a título de remuneração
57. Sobre esse tema informou o CRF/RJ que a ABF atuou intermediando os recursos financeiros entre o referido conselho e a empresa Open Brasil Promoção e Eventos Ltda. visando à organização e realização do 8º Congresso Riopharma, não recebendo a associação qualquer valor a título de remuneração por serviços prestados:
Cabe esclarecer que não consta nos assentamentos do Regional repasses de valores a título de remuneração ou taxa de administração, para a ABF. Esta atuou como mera intermediária da verba para a empresa Open Brasil.
58. Nesse ponto é justo esclarecer que a ABF, criada em 20/1/1916, é uma instituição formalmente sem fins lucrativos (EPSL) , de caráter científico profissional, sendo reconhecida de utilidade pública pelo Decreto 4.704, de 21/6/1923. 
59. Dentre seus principais objetivos destaca-se a manutenção de intercâmbio cultural, profissional e social com entidades congêneres do Brasil e de outros países, bem como a promoção de cursos, seminários, conferências e congressos.
Valores repassados pela ABF à Open Brasil para a realização 8º Congresso Riopharma
60. Conforme o informado pela Srª Tânia Maria Lemos Mouco, atual Presidente do CRF/RJ, a totalidade dos repasses efetuados pelo conselho à ABF, e desta para a empresa Open Brasil, com vistas à realização do 8º Congresso Riopharma, foi de R$ 407.798,02.
Valores pagos pela ABF à Open Brasil a título de remuneração pelos serviços prestados
61. A título de remuneração pelos serviços prestados a Srª Tânia Maria Lemos Mouco informou ainda que o CRF/RJ, por intermédio da ABF, pagou à empresa Open Brasil Promoção e Eventos Ltda. o valor total equivalente a R$ 50.692,46.
Cópia das notas fiscais emitidas e pagas, referentes aos serviços prestados
62. As notas fiscais, bem como os demais recibos e comprovante referentes aos bens fornecidos e serviços prestados por fornecedores com vistas à realização do evento foram encaminhados pelo CRF/RJ e se encontram acostados nos presentes autos (peça 36) .
Análise
63. Em 15, 16 e 17 de outubro de 2015 o CRF/RJ realizou no Centro de Convenções Sul América, na cidade do Rio de Janeiro, o 8º Congresso Riopharma, cujo tema foi 'A Prescrição Farmacêutica e os Novos Paradigmas da Profissão' com a participação média declarada de 1500 congressistas.
64. Em apertada síntese resta denunciado na exordial (peça 1) que na organização e realização do mencionado evento o CRF/RJ despendeu recursos públicos sem a adoção do competente processo licitatório, como determina a Lei 8.666/1993.
65. Insurgiu-se ainda o denunciante contra o fato do CRF/RJ não ter exibido 'o contrato objeto da avença entre a autarquia e as demais pessoas jurídicas' (peça 1, p.1) .
66. Superada a questão atinente a até então ausência nestes autos de documentos e informações essenciais à apuração da denúncia, como o contrato celebrado entre a ABF e a empresa Open Brasil Promoção e Eventos Ltda., passamos ao deslinde das outras questões tratadas nesta denúncia.
67. Conforme o já observado, para efetivar o congresso foi firmada uma parceria entre o CRF/RJ e a ABF, mediante a celebração de convênio, em 4/11/2014, previamente aprovado pela 533ª reunião plenária, de 28/10/2014 (peça 1, p. 67) . 
68. A motivação para a condução conjunta do evento partiu do real interesse recíproco das duas instituições na possibilidade de congregação de profissionais da área farmacêutica no Rio de Janeiro objetivando o aprimoramento profissional e a divulgação de trabalhos científicos.
69. Em tese, um dos requisitos específicos do convênio em geral, e que o diferencia do contrato, é exatamente o fato da obrigatoriedade de que haja interesse comum e reciprocidade nos objetivos do conveniado e do convenente, como é o caso da CRF/RJ e a ABF. A ABF é instituição única e exclusiva no mercado, voltada para o desenvolvimento científico-profissional do farmacêutico. Composta por farmacêuticos detentores de títulos de mestrado ou doutorado, tem por objetivo social, dentre outros, a promoção de cursos, seminários, conferências e congressos. Conforme o já observado a ABF, criada em 20 de janeiro de 1916, é uma entidade de utilidade pública sem fins lucrativos (EPSL) , de caráter científico profissional, nos termos do Decreto 4.704, de 21/06/1923. 
70. Tal avença entre o CRF/RJ e a ABF foi implementada sem licitação, sem o chamamento público previsto no art. 4º do Decreto 6.170/2007, alterado pelo Decreto 7.568/2011, na medida em que as duas organizações, dispondo de interesses comuns e recíprocos na busca do aprimoramento dos conhecimentos do profissional farmacêutico, compuseram a Comissão Organizadora do 8º Riopharma, como acordado na cláusula do referido convênio de 4/11/2014, não se evidenciando nos autos, como informado pela presidência da unidade de fiscalização profissional (peça 36) , vale enfatizar, qualquer tipo de recursos financeiros repassados pelo CRF/RJ à ABF a título de remuneração ou taxa de administração.
71. Como o observado nos parágrafos 13 a 20 a contratação do local com vistas à realização do 8º Congresso Riopharma foi diretamente conduzida pelo próprio CRF/RJ, sem a intermediação da ABF ou de qualquer entidade ou empresa.
72. Mesmo diante da possibilidade de poder ter sido conduzida mediante dispensa de licitação, dada a prerrogativa prevista no art. 24, inciso X, da Lei 8.666/1993, com a redação dada pela Lei 8.883/1994, o CRF/RJ foi buscar no mercado, mediante processo seletivo simplificado, a proposta mais vantajosa para a administração no que tange à locação do espaço onde se realizou o evento.
73. Para as demais despesas a então administração do CFR/RJ abriu mão de conduzir a organização e a realização por conta própria, à semelhança do ocorrido com a contratação do Centro de Convenções Sul America e resolveu compartilha-la com a ABF e a empresa Open Brasil. 
74. Tendo por referência a delegação de competência contida no convênio firmado com a CRF/RJ, a ABF implementou processo licitatório, na modalidade convite, objetivando a escolha de empresa especializada em eventos para realizar a 8º Congresso Riopharma, como o informado pela atual presidência da instituição de fiscalização profissional:
Inicialmente, é muito importante destacar que não consta no referido processo administrativo qualquer parecer jurídico opinando por esta modalidade de licitação.
De acordo com a documentação dos autos do processo administrativo, a ABF encaminhou nove cartas convite, sendo que apenas três empresas apresentaram proposta. Em um julgamento sucinto, a Comissão do Congresso entendeu que apenas a OPEN BRASIL PROMOÇÃO DE EVENTOS LTDA., estava apta a realizar o evento, deixando de apontar quais requisitos que não foram atendidos pelas outras duas empresas.
A escolha da modalidade carta convite não foi a mais adequada, por vários motivos. Inicialmente, é fácil supor que o custo de um evento do porte do Congresso em questão, estimado em 1.500 (um mil e quinhentos) profissionais participantes, ultrapassaria os R$ 80.000,00 (oitenta mil reais) previstos pelo art. 23, II, a da Lei 8.666/93 para esta modalidade de licitação.
A modalidade de licitação eleita está desprovida de amparo legal tanto pela inobservância do valor previsto pela Lei 8.666/93 para a modalidade, limitado a de R$ 80.000,00 (oitenta mil reais) , quanto pela ausência de Parecer Técnico Jurídico fundamentando a escolha, nos termos do art. 38, VI da Lei 8.666/93. 
Não houve respeito sequer à própria modalidade escolhida, visto que não foi observado o que determina o § 38 do art. 22 da Lei 8.666/93, no que tange à publicidade do procedimento com, pelo menos, a fixação do instrumento convocatório na sede da ABF e na sede do CRF/RJ.
Ressalte-se que não consta nos autos do processo administrativo nenhum indicativo de que o procedimento licitatório tenha sido divulgado de alguma forma, seja pela exposição do instrumento convocatório na sede do CRF/RJ e da ABF ou pela publicação do mesmo na página eletrônica dos convenentes, o que certamente impediu a participação de outros possíveis interessados, restringindo a concorrência. Resta flagrante que não foi cumprido o requisito mínimo de divulgação do procedimento exigido por lei.
75. A partir desse depoimento resta patente que a contratação da empresa de eventos Open Brasil Promoção e Eventos Ltda., a teor do contido na denúncia, não foi de todo desprovida de algum processo seletivo para a escolha da proposta mais vantajosa para a ABF e, por conseguinte, para a CRF/RJ, com vistas à realização do 8º Congresso Riopharma.
76. Entretanto, é fato concreto que, conforme o texto transcrito, ao adotar a modalidade convite no lugar do pregão eletrônico pode ter restringido a possibilidade de competição entre empresas disponíveis no mercado e com isso diminuído a chance de obtenção da proposta mais vantajosa para a administração. 
77. É pacifico o entendimento deste Tribunal no sentido de que todos os conselhos de fiscalização profissional, por ocasião da aquisição de bens e serviços, estão obrigados a adotar a modalidade pregão eletrônico no lugar do convite, em obediência às disposições contidas art. 4º, caput e § 1º, do Decreto 5.450/2005 (Acórdão 5074/2016-TCU-Primeira Câmara) .
78. É inegável que a adoção de convite no lugar do pregão eletrônico poderá frustrar o caráter competitivo de um certame licitatório abrindo espaço, quando verificada a ausência de boa-fé durante o processo, para a possibilidade de eventuais direcionamentos da contratação, fato terminantemente repudiado pela jurisprudência deste Tribunal (v.g. Acórdãos 675/2000 e 2.651/2004. da 2a Câmara, e 242/2002. 253/2004 e 209/2005, do Plenário) .
79. É bom que se diga que à ABF foi delegada competência para agir em nome do CRF/RJ, ou como se este fosse, para adotar todas as providências necessárias visando à realização do 8º Congresso Riopharma, inclusive, a celebração de contratos que se fizessem necessários, como previsto na cláusula 2ª do Convênio CRF/RJ-ABF, de 4/11/2014: 
Firmar todos os contratos e convênios que se façam necessários para a realização do evento-8º Riopharma. (peça 29, p. 26) 
80. Nesse mesmo sentido o CRF/RJ também se tornou responsável por todo o processo de montagem, realização e desmontagem do 8º Congresso Riopharma na medida em que a ABF, valendo-se da atribuição relatada no parágrafo anterior, subdelegou, na prática, competência à empresa de eventos Open Brasil Promoção e Eventos Ltda., contratada pela ABF para conduzir todos os procedimentos inerentes à efetivação do evento aqui tratado:
Compete à contratada, instituição mandatária para os fins deste contrato, efetuar as compras, locações e contratações exigidas para a realização do evento. (peça 36, p. 6) 
81. Ao ter adotado tal modelagem de contratações para fins de realização do 8º Congresso Riopharma o gestor do CRF/RJ, mesmo diante da ausência de indícios nestes autos de desfalque, alcance, desvio, malversação ou desaparecimento de dinheiro, ao celebrar convênio com a ABF e, por conseguinte, delegar competência a essa associação, para contratar em seu nome, assumiu todos os riscos oriundos das dificuldades envolvidas na fragilização dos controles internos inerentes ao repasse do dinheiro público a terceiros, no caso, à empresa Open Brasil Promoção e Eventos Ltda.
82. Ao tramitar por instâncias variadas como o aqui verificado, transferido de uma autarquia (CRF/RJ) para uma empresa privada (Open Brasil) , tendo como intermediadora uma entidade privada sem fins lucrativos (ABL) , o dinheiro público ficou exposto a elevados riscos de irregular utilização e de desperdícios.
83. Há evidências assim de assunção de riscos elevados pelo CRF/RJ na modelagem adotada na organização e realização do 8º Congresso Riopharma estando a indicar a necessidade de que, em futuras contratações, a autarquia implemente e adote mecanismos de controle interno fortes e eficientes o bastante na mitigação dos riscos aqui mencionados. 
84. Interessa, portanto, a este Tribunal o adequado funcionamento dos controles internos inerentes aos processos de contratação e de celebração de convênios desenvolvidos pelo CRF/RJ e o eficaz desempenho do órgão de controle interno responsável pela fiscalização contábil, financeira, orçamentária, operacional e patrimonial dessa unidade de fiscalização profissional, que tem por finalidade, em última instância, 'apoiar o controle externo no exercício de sua missão institucional' (art. 74, inciso IV da Constituição Federal) , na medida em que desses fatores depende esta Corte, no desempenho de seu papel constitucional inerente ao exercício do controle externo.
Da ação civil pública interposta pela atual administração do CRF/RJ
85. Conforme o mencionado em ação civil pública de improbidade administrativa intentada pela atual administração do CRF/RJ em desfavor de seu então gestor, Sr. Marcus Vinicius Romano Athila, Processo 0062376-23.2018.4.02.5101, Justiça Federal-Seção Judiciária do Rio de Janeiro, exigências legais contidas no art. 4ª e no art. 11 do Decreto 6.170/2007, tais como realização de chamamento público e cotação prévia, deixaram de ser observadas no processo de celebração do aludido convênio firmado com a ABF:
Como dito, o Parecer Jurídico que opinou pelo convênio com a ABF se fundamentou no Decreto 6.170/2007, que EXIGE o CHAMAMENTO PÚBLICO em seu artigo 4º e a realização de cotação prévia em seu artigo 11. Nenhuma destas exigências legais foi cumprida no caso em questão. 
A lei traz a obrigatoriedade de a Administração Pública Federal, ao celebrar convênio com uma entidade privada sem fins lucrativos, realizar previamente à celebração do instrumento, o procedimento denominado 'chamamento público', que consiste na seleção de projetos ou entidades interessadas à realização do objeto do convênio, com base em critérios objetivos, almejando tornar mais eficaz o objeto do ajuste, além de materializar os princípios da impessoalidade, moralidade e eficiência que norteiam a atuação da Administração Pública.
A intenção da norma, ao impor a obrigatoriedade de realização de chamamento público como condição prévia à celebração de convênios com entidades privadas, foi principalmente a de garantir o cumprimento dos princípios da impessoalidade e moralidade, que devem reger a atuação da Administração Pública, além do princípio da eficiência (todos previstos no art. 37 da Constituição Federal) , consistente na escolha daquela (s) entidade (s) que fosse (m) tornar mais eficaz a execução do objeto, primando-se, assim, pela supremacia do interesse público.
Ora, se o que inspira a obrigatoriedade de realização de chamamento público, como condição prévia à celebração de convênios com entidades privadas sem fins lucrativos, é a moralidade administrativa e a impessoalidade, garantindo-se que o administrador não vá preferir (ou preterir, a depender da situação) determinada entidade privada em detrimento de outra que possua semelhante capacidade técnica e operacional para a execução do objeto da parceria, não haveria razão para o administrador público não se submeter à mesma obrigação de zelar pela escolha do ente que melhor atenda à finalidade orçamentária da despesa na qual se encontram inseridos os recursos do convênio, ainda [que] os recursos aplicados não pertençam diretamente à União.
86. Na qualidade de convenente privada, não sujeita, portanto, à Lei 8.666/1993 a ABF, mesmo assim, estaria necessariamente obrigada a adotar procedimento seletivo simplificado de preços no mercado por ocasião da utilização de dinheiro público repassado por ente público, como o é a autarquia CRF/RJ, nos termos dispostos no art. 11 do Decreto 6.170/2007, verbis:
art. 11. Para efeito do disposto no art. 116 da Lei 8.666, de 21 de junho de 1993, a aquisição de produtos e contratação de serviços com recursos da União transferidos a entidades privadas sem fins lucrativos deverão observar os princípios da impessoalidade, moralidade e economicidade, sendo necessário, no mínimo, a realização de cotação prévia de preços no mercado antes da celebração do contrato.
87. Sugestão hipotética contida na mencionada ação intentada pela atual gestora em desfavor do gestor à época, 'para a realização do 8º Congresso Riopharma, deveria o CRF/RJ ter contratado, por meio de licitação na modalidade pregão, uma empresa especializada na realização e organização de eventos do mesmo porte, ao invés de firmar 'convênio' apenas para permitir que a ABF assumisse o seu papel nas contratações realizadas para a consecução do referido Congresso' (peça 31, p.7) .
88. Como sabemos, toda despesa pública efetivada com dinheiro público, salvo as exceções de dispensa ou de inegexibilidade previstas na Lei 8666/1993, deverá ser sempre precedida do competente processo licitatório objetivando a obtenção da proposta mais vantajosa para a administração.
89. Além da estreita observância do princípio da legalidade as despesas efetivadas pelo gestor público devem se coadunar igualmente pelo princípio da economicidade, norteador da boa e regular gestão dos recursos públicos, como ensinado pelo Professor Juarez Freitas (in O Controle dos Atos Administrativos e os Princípios Fundamentais, Malheiros Editores, 1997, p. 84/85) :
No tocante ao princípio da economicidade ou da otimização da ação estatal, urge rememorar que o administrador público está obrigado a atuar tendo como parâmetro o ótimo. Em outro dizer, tem o compromisso indeclinável de encontrar a solução mais adequada economicamente na gestão da coisa pública. A violação manifesta do princípio dar-se-á quando constatado vício na escolha assaz imperfeita dos meios ou dos parâmetros voltados para a obtenção de determinados fins administrativos.
90. No presente caso restou patente desde o início do exame destes autos, conforme as instruções precedentes, a existência de indícios de infração à norma legal ou regulamentar das licitações, no caso, a Lei 8.666/1993, o que ensejou a realização de audiência do responsável, procedimento implementado por meio do Ofício 3.723/2017-TCU/Secex/RJ (peça 17) , e da diligência complementar efetivada por meio do Ofício 1.269/2017-TCU/Secex/RJ (peça 34) , expedientes atendidos por intermédio do dos expedientes insertos respectivamente às peças 18 a 29 e 36.
91. A confirmação da procedência da denúncia aqui tratada, consubstanciada na possibilidade de infração à Lei 8.666/1993, ensejaria a aplicação ao responsável da multa prevista no art. 58, inciso II, da Lei 8.443 e art. 268, inciso II, do Regimento Interno.
Instrumento celebrado entre o CRF/RJ e a ABL caracterizado como suposto convenio
92. Vigia à época da celebração do suposto convênio firmado entre o CRF/RJ e a ABF, em 4/11/2014, o Decreto 6.170/2007, alterado pelo Decreto 7.568/2011, bem como a Portaria Interministerial MP/MF/CGU 507/2011, do Ministério do Planejamento, Orçamento e Gestão (MPOG) , Ministério da Fazenda (MF) e Controladoria-Geral da União (CGU) , revogada pela Portaria Interministerial MPOG/MF/CGU 424/2016, do Ministério do Planejamento, Desenvolvimento e Gestão, Ministério da Transparência, Fiscalização e Controladoria-Geral da União, que disciplinam os procedimentos inerentes à celebração de convênios entre ente público e entidades privadas sem fins lucrativos (EPSL) : 
art. 4º A celebração de convênio ou contrato de repasse com entidades privadas sem fins lucrativos será precedida de chamamento público a ser realizado pelo órgão ou entidade concedente, visando à seleção de projetos ou entidades que tornem mais eficaz o objeto do ajuste.
93. Ao mesmo tempo em que estabelecia a exigência do prévio chamamento público como regramento básico para a celebração de convênios de ente público com as entidades privadas sem fins lucrativos (EPSL) o Decreto 7.568/2011, bem como a Portaria Interministerial MP/MF/CGU 507/2011, também previam os casos em que tal procedimento poderia ser dispensado no processo decisório da escolha das entidades privadas sem fins lucrativos (EPSL) como convenente:
art. 4º A celebração de convênio ou contrato de repasse com entidades privadas sem fins lucrativos será precedida de chamamento público a ser realizado pelo órgão ou entidade concedente, visando à seleção de projetos ou entidades que tornem mais eficaz o objeto do ajuste.
 (...) 
§ 2º O Ministro de Estado ou o dirigente máximo da entidade da administração pública federal poderá, mediante decisão fundamentada, excepcionar a exigência prevista no caput nas seguintes situações:
I - nos casos de emergência ou calamidade pública, quando caracterizada situação que demande a realização ou manutenção de convênio ou contrato de repasse pelo prazo máximo de cento e oitenta dias consecutivos e ininterruptos, contados da ocorrência da emergência ou calamidade, vedada a prorrogação da vigência do instrumento;
II - para a realização de programas de proteção a pessoas ameaçadas ou em situação que possa comprometer sua segurança; ou
III - nos casos em que o projeto, atividade ou serviço objeto do convênio ou contrato de repasse já seja realizado adequadamente mediante parceria com a mesma entidade há pelo menos cinco anos e cujas respectivas prestações de contas tenham sido devidamente aprovadas.
94. O suposto convênio firmado entre o CRF/RJ e a ABF, em 4/11/2014, sob a égide, portanto, do Decreto 7.568/2011, bem como da Portaria Interministerial MP/MF/CGU 507/2011, deixou de ser objeto de chamamento público com o respaldo da orientação definida no parecer do serviço Jurídico do CRF/RJ (peça 36, p. 12) :
De sorte que, entende este Serviço Jurídico que já tendo ocorrido nos anos de 2003, 2005 e 2007, o Convênio entre este CRF/RJ e a ABF, com o mesmo objetivo, e que estes foram chancelados pelo Plenário deste Regional e pela Auditoria do Conselho Federal de Farmácia, opina este Serviço Jurídico pelo firmamento do Convênio, visto que a situação se amolda a previsão do inciso I do artigo 4º da Lei 7.568, de 15/09/2011 que trata das normas relativas às transferências de recursos da União mediante convênios e contratos de repasse.
95. Como podemos observar, ao respaldar a ausência do chamamento público previamente à contratação da ABF o Serviço Jurídico do CRF/RJ cita, por lapso, deduz-se, o inciso I do artigo 4º da Lei 7.568/2011, ao invés do seu inciso III, por serem frontalmente descabidos, para o caso aqui tratado, os incisos I e II, que excepcionam a exigência do chamamento público para os casos, respectivamente, de emergência ou calamidade pública e para a realização de programas de proteção a pessoas ameaçadas ou em situação que possa comprometer sua segurança.
96. É fato concreto que desde 2003 o CRF/RJ e a ABF vêm atuando em parceria para a realização de congressos na área farmacêutica, fato que habilitaria, em tese, o CRF/RJ ao requisito previsto no transcrito inciso III do artigo 4º da Lei 7.568/2011. 
97. Já o contrato firmado pela ABF com a empresa responsável pela organização e realização do 8º Congresso Riopharma, no caso a empresa Open Brasil Promoção e Eventos Ltda., ao adotar processo seletivo de preços na modalidade convite, como informado pela presidência do CRF/RJ (peça 36) , preencheria os requisitos dispostos no Decreto 7.568/2011, bem como da Portaria Interministerial MP/MF/CGU 507/2011, que exigem a adoção da cotação prévia de preços dentre as proponentes interessadas existentes no mercado: 
art. 11. Para efeito do disposto no art. 116 da Lei 8.666, de 21 de junho de 1993, a aquisição de produtos e a contratação de serviços com recursos da União transferidos a entidades privadas sem fins lucrativos deverão observar os princípios da impessoalidade, moralidade e economicidade, sendo necessária, no mínimo, a realização de cotação prévia de preços no mercado antes da celebração do contrato.    
98. Conforme o relatado pelo CRF/RJ a ABF contratou a empresa de eventos Open Brasil Promoção e Eventos Ltda. por meio de processo licitatório, na modalidade convite, selecionando a proposta vencedora dentre as três propostas atendidas de um total de nove cartas-convite levadas ao conhecimento do mercado.
99. Com efeito, a ABF, por se tratar de uma entidade privada sem fins lucrativos (EPSL) , ao adotar a modalidade convite na contratação da empresa de eventos poderia, em tese, ter atendido e até excedido o exigido pela legislação vigente, que nesses casos obrigava apenas a realização de uma simples cotação de preços, como o estabelecido também na Portaria Interministerial MP/MF/CGU 507/MP/MF/CGU, de 24 de novembro de 2011:
art. 57. Para a aquisição de bens e contratação de serviços, as entidades privadas sem fins lucrativos deverão realizar, no mínimo, cotação prévia de preços no mercado, observados os princípios da impessoalidade, moralidade e economicidade.
Parágrafo único. A entidade privada sem fins lucrativos deverá contratar empresas que tenham participado da cotação prévia de preços, ressalvados os casos em que não acudirem interessados à cotação, quando será exigida pesquisa ao mercado prévia à contratação, que será registrada no SICONV e deverá conter, no mínimo, orçamentos de três fornecedores.
100. É certo que o Decreto 6.170/2007, alterado pelo Decreto 7.568/2011, além de exigir do ente público o prévio chamamento público para a escolha da convenente EPSL (art. 4º) tornou obrigatória, por sua vez, a realização de cotação prévia de preços pela convenente EPSL por ocasião da contratação de empresa responsável pela aquisição de bens e serviços na consecução do objeto previsto em comum acordo (art. 11º) .
101. Da análise do arcabouço jurídico que rege a matéria observa-se uma distinção no modo de licitar quando a contratação de bens e serviços com recursos da União, via convênios, parte de entidade privada sem fins lucrativos (EPSL) ou de ente pertencente à administração pública. No caso da EPSL, como o é a ABF, entidade privada, a cotação prévia de preços no mercado deverá preceder à contratação. Caso a contratação parta de um ente público a modalidade pregão eletrônico se torna obrigatória, como definido no art. 62 da Portaria Interministerial 507/MP/MF/CGU, de 24 de novembro de 2011:
art. 62. Os órgãos e entidades públicas que receberem recursos da União por meio dos instrumentos regulamentados por esta Portaria estão obrigados a observar as disposições contidas na Lei Federal de Licitações e Contratos Administrativos e demais normas federais pertinentes ao assunto, quando da contratação de terceiros.
§ 1º Para aquisição de bens e serviços comuns, será obrigatório o uso da modalidade pregão, nos termos da Lei 10.520, de 17 de julho de 2002, e do regulamento previsto no Decreto 5.450, de 31 de maio de 2005, sendo utilizada preferencialmente a sua forma eletrônica.
102. Se considerado o instrumento celebrado entre o CRF/RJ e a ABL como um suposto convenio, sob o ponto de vista da legalidade, à vista da modelagem escolhida para a contratação de todos os insumos necessários à realização do evento aqui tratado, não haveria o que se falar quanto à inobservância das normas legais: 
a) 	mesmo dispensável a licitação para a contratação do local onde ocorreu o evento, com base no art. 24 da Lei 8.666/1993, foi adotado procedimento seletivo simplificado de preços diretamente pelo CRF/RJ; 
b) 	na contratação da EPSL ABF foi dispensado o chamamento público, tendo por fundamento os termos do art. 4º, inciso III do § 2º, do Decreto 7.568/2011, bem como do art. 62 da Portaria Interministerial MP/MF/CGU 507, de 24 de novembro de 2011 e; 
c) 	na contratação da empresa Open Brasil Promoção e Eventos Ltda. pela EPSL ABF foi realizado processo seletivo de preços na modalidade convite, suprindo a exigência de que fosse realizado, no mínimo, cotação prévia de preços no mercado, conforme o determinado no art. 11 do Decreto 7.568/2011 e art. 57 da Portaria Interministerial MP/MF/CGU 507, de 24 de novembro de 2011.
103. Acresce que, como veremos adiante, o instrumento celebrado entre o CRF/RJ e a ABL, em 4/11/2014, não preencheriam de todo os pressupostos necessários para ser enquadrado como um convênio, nos termos do Decreto 6.170/2007. 
104. Para a atual administração do CRF/RJ, por exemplo, a melhor forma de realizar o congresso dos profissionais farmacêuticos seria aquela em que o próprio conselho, mediante a adoção do prévio e necessário pregão eletrônico, face ao disposto no art. 49, § 1º, da Portaria Interministerial MPOG/MF/CGU 424/2016, contrataria diretamente, dispensada a interveniência da ABF, os serviços de uma empresa especializada na realização de eventos: 
Desta forma, para a realização do 8º Congresso Riopharma, deveria o CRF/RJ ter contratado, por meio de licitação na modalidade pregão, uma empresa especializada na realização e organização de eventos do mesmo porte, ao invés de firmar 'convênio' apenas para permitir que a ABF assumisse o seu papel nas contratações realizadas para a consecução do referido Congresso. (peça 31, p. 7) 
105. De fato, no campo das hipóteses, ao decidir pela organização e realização de um congresso, de forma direta, sem a interveniência de uma instituição como a ABF, o CRF/RJ, poderia adotar todos os procedimentos inerentes à contratação dos bens, serviços e demais insumos inerentes à condução do evento, como o fez com relação à contratação do local onde se efetivou o 8º Congresso Riopharma, o Centro de Convenções Sul America, ou, como o explicitado no parágrafo anterior, mediante a contratação de empresa privada especializada para a condução de todo o projeto.
106. Nesse caso, e somente nesse caso, o da contratação direta de empresa de eventos, estaria o CRF/RJ, diante do arcabouço jurídico comentado, obrigado a adotar a modalidade pregão eletrônico na condução do procedimento licitatório. 
Análise conclusiva
107. Como pudemos perceber a contratação dos serviços inerentes à organização e realização do 8º Congresso Riopharma foi conduzida em duas vertentes distintas: uma inteiramente regular, a outra, sem a estreita observância dos preceitos legais, o que ocasionou a contratação de serviços, por meio da intermediação de terceiros, sem a adoção do necessário procedimento licitatório ou utilizando-se de modalidade licitatória inadequada para tal. 
108. No primeiro caso, a contratação do local onde ocorreu o evento foi efetivada diretamente pelo próprio CRF/RJ, sem a intermediação de terceiros, por meio de processo seletivo simplificado de propostas, mesmo diante da previsão de dispensa de licitação disposta no art. 24, inciso X, da Lei 8.666/1993, conforme o relatado nos parágrafos 13 a 20 desta instrução.
109. Em contraste com o referido procedimento a contratação, no tocante aos demais serviços referentes à organização e realização do 8º Congresso Riopharma houve, em realidade, uma delegação de tais atribuições à ABF e, por conseguinte, desta associação à empresa de eventos Brasil Open, em afronta aos preceitos legais vigentes, a começar da precariedade do enquadramento do instrumento assinado entre as duas instituições farmacêuticas, em 4/11/2014, como convênio, senão vejamos.
110. O então vigente Decreto 6.170/2007 define o convênio da seguinte forma:
art. 1º Este Decreto regulamenta os convênios, contratos de repasse e termos de execução descentralizada celebrados pelos órgãos e entidades da administração pública federal com órgãos ou entidades públicas ou privadas sem fins lucrativos, para a execução de programas, projetos e atividades que envolvam a transferência de recursos ou a descentralização de créditos oriundos dos Orçamentos Fiscal e da Seguridade Social da União. (Redação dada pelo Decreto 8.180, de 2013) 
 (...) 
§ 1º Para os efeitos deste Decreto, considera-se: convênio - acordo, ajuste ou qualquer outro instrumento que discipline a transferência de recursos financeiros de dotações consignadas nos Orçamentos Fiscal e da Seguridade Social da União e tenha como partícipe, de um lado, órgão ou entidade da administração pública federal, direta ou indireta, e, de outro lado, órgão ou entidade da administração pública estadual, distrital ou municipal, direta ou indireta, ou ainda, entidades privadas sem fins lucrativos, visando a execução de programa de governo, envolvendo a realização de projeto, atividade, serviço, aquisição de bens ou evento de interesse recíproco, em regime de mútua cooperação.
111. Portanto, são quatro os requisitos básicos para se considerar um instrumento celebrado entre as partes como convênio:
seja a transferência de recursos financeiros oriunda de dotações consignadas nos Orçamentos Fiscal e da Seguridade Social da União;
tenha como partícipe, de um lado, órgão ou entidade da administração pública federal, direta ou indireta;
tenha como participe, de outro lado, órgão ou entidade da administração pública estadual, distrital ou municipal, direta ou indireta, ou ainda, entidades privadas sem fins lucrativos;
tenha por objetivo a execução de programa de governo, envolvendo a realização de projeto, atividade, serviço, aquisição de bens ou evento de interesse recíproco, em regime de mútua cooperação.
112. Mesmo partindo do pressuposto de que o CRF/RJ, de um lado, é pessoa jurídica de direito público, autarquia, como disposto em seu regimento, ente reconhecido por este Tribunal como autarquia de natureza especial (item b) e que, de outro lado, a ABF (item c) é uma entidade privada sem fins lucrativos (EPSL) é certo que os outros quesitos, como os itens 'a' e 'b', não chegam a ser preenchidos na totalidade de sua essência
113. Em relação ao item 'a' cumpre mencionar que os recursos geridos pelo CRF/RJ não são oriundos de dotações consignadas nos Orçamentos Fiscal e da Seguridade Social da União. Conforme o disposto em seu regimento interno toda a receita é proveniente basicamente de anuidade, taxas, emolumentos, custos de serviços e expedição de documentos pagos pelos profissionais farmacêuticos inscritos, bem como as empresas e os demais estabelecimentos registrados.
114. Com relação ao item 'd' há que se reconhecer que, embora possa haver interesse recíproco e possa ser conduzido em regime de mútua cooperação a organização e realização de um evento como o 8º Congresso Riopharma, no presente caso, não teve por objeto a execução de programa de governo.
Além disso, o próprio regimento interno dos conselhos regionais restringe a utilização do convênio única e exclusivamente ao objetivo de aprimoramento da fiscalização do exercício profissional e da ética do farmacêutico: 
art. 50 - O Conselho Regional de Farmácia, observadas as disposições da lei de licitações, poderá estabelecer convênios na área de sua jurisdição com Instituições Federais, Estaduais ou Municipais, especialmente as de Saúde Pública e Ensino Farmacêutico, bem como entidades sindicais e civis para aprimorar a fiscalização da disciplina e da ética dos que exercem atividades profissionais farmacêuticas, nos termos da Lei Federal n. 3.820/60, vedada sua utilização para qualquer outro mister e desde que em estrita observância às normas de contabilidade pública.
115. Com isso traz-se à baila o entendimento de que, de fato, em não se caracterizando como convênio o instrumento celebrado entre o CRF/RJ e a ABF, em 4/11/2014, para a contratação dos demais serviços de organização e realização do evento, o ente denunciado, à semelhança do mencionado procedimento adotado para a locação do local onde ocorreu o 8º Congresso Riopharma, não poderia abrir mão do necessário procedimento licitatório, mediante a escolha da modalidade licitatória adequada para tal. 
116. Como o observado todo o conselho de fiscalização profissional, por ocasião da aquisição de bens e serviços, está obrigado a adotar a modalidade pregão eletrônico, em obediência às disposições contidas no art. 4º, caput e § 1º, do Decreto 5.450/2005 (Acórdão 5074/2016-TCU-Primeira Câmara, Acórdão 5074/2016-TCU-Primeira Câmara) .
117. Portanto, a confirmação da procedência da denúncia aqui tratada, consubstanciada na infringência às disposições contidas na Lei 8.666/1993 e Decreto 5.450/2005 está a ensejar a aplicação ao responsável da multa prevista no art. 58, inciso II, da Lei 8.443 e art. 268, inciso II, do Regimento Interno em virtude de 'ato praticado com grave infração à norma legal ou regulamentar de natureza contábil, financeira, orçamentária, operacional e patrimonial'.
CONCLUSÃO
118. Considerando que segundo o denunciante o CRF/RJ teria despendido R$ 750.000,00 na realização do 8º Congresso Riopharma, 'sem que se tivesse levado a efeito, na forma da lei, o necessário processo licitatório, o que viola a Lei 8.666/1993';
119. Considerando também o fato denunciado referente à ausência de disponibilização da documentação afeta aos procedimentos referentes à organização e realização do evento, de forma precípua, o instrumento contratual atinente firmado entre a ABF e a empresa Open Brasil Promoção e Eventos Ltda.;
120. Considerando as razões de justificativa trazidas aos autos quanto ao processo de contratação tanto ABF quanto da empresa Open Brasil Promoção e Eventos Ltda.;
121. Considerando o fornecimento de toda a documentação atinente às referidas contratações;
114. Considerando que, mesmo cabendo a dispensa de licitação, a contratação do local onde ocorreu o 8º Congresso Riopharma foi precedida de processo seletivo simplificado com vistas à obtenção da proposta mais vantajosa para o CRF/RJ;
115. Considerando o entendimento de que em não se caracterizando como convênio o instrumento celebrado entre o CRF/RJ e a ABF, em 4/11/2014, para a contratação dos demais serviços de organização e realização do evento, o ente denunciado, à semelhança do mencionado procedimento adotado para a locação do local onde ocorreu o 8º Congresso Riopharma, não poderia abrir mão do necessário procedimento licitatório, mediante a escolha da modalidade licitatória adequada para tal;
116. Considerando que todo o conselho de fiscalização profissional, por ocasião da aquisição de bens e serviços, está obrigado a adotar a modalidade pregão eletrônico, em obediência às disposições contidas no art. 4º, caput e § 1º, do Decreto 5.450/2005 (Acórdão 5074/2016-TCU-Primeira Câmara, Acórdão 5074/2016-TCU-Primeira Câmara) ;
117. Considerando que a procedência da denúncia aqui tratada, consubstanciada na infringência às disposições contidas na Lei 8.666/1993 e Decreto 5.450/2005 está a ensejar a aplicação ao responsável da multa prevista no art. 58, inciso II, da Lei 8.443 e art. 268, inciso II, do Regimento Interno em virtude de 'ato praticado com grave infração à norma legal ou regulamentar de natureza contábil, financeira, orçamentária, operacional e patrimonial';
118. Considerando que a fragilidade e a ineficácia dos controles internos administrativos inerentes à avaliação, acompanhamento e fiscalização de eventos como o 8º Congresso Riopharma, bem como a ausência de atuação eficiente e eficaz do setor de controle interno da unidade responsável pela condução dos procedimentos de apresentação, recebimento, análise, aprovação, execução, acompanhamento, bem como a apreciação da prestação de contas e avaliação de resultados de tais eventos podem expor o CRF/RJ a elevados riscos de utilização do dinheiro público;
119. Entendemos que o presente processo poderá ser submetido à elevada apreciação do Ministro-Relator Augusto Sherman com as proposições a seguir demonstradas.
PROPOSTA DE ENCAMINHAMENTO 
120. Ante o exposto, submetem-se os autos à consideração superior, propondo:
a) 	conhecer da presente denúncia, satisfeitos os requisitos de admissibilidade previstos nos arts. 234 e 235, do Regimento Interno deste Tribunal, e no art. 103, § 1º, da Resolução - TCU 259/2014, para, no mérito, considerá-la parcialmente procedente;
b) 	rejeitar as razões de justificativa apresentadas pelo responsável;
c) 	aplicar ao Sr. Marcus Vinicius Romano Athila, CPF XXX.672.707-XX, então Presidente do Conselho Regional de Farmácia do Estado do Rio de Janeiro (CRF-RJ) , individualmente denunciado, a multa prevista no art. 58, II, da Lei 8.443/1992, fixando-lhe (s) o prazo de quinze dias, a contar da notificação, para que comprove (m) , perante este Tribunal (art. 214, inciso III, alínea 'a', do Regimento Interno/TCU) , o recolhimento da dívida ao Tesouro Nacional, atualizada monetariamente desde a data do acórdão que vier a ser proferido até a do efetivo recolhimento, se for paga após o vencimento, na forma da legislação em vigor;
d) autorizar, se for o caso, o desconto da dívida na remuneração do servidor, observado o disposto no art. 46 da Lei 8.112/1990;
e) autorizar, desde logo, nos termos do art. 28, inciso II, da Lei 8.443/1992, a cobrança judicial da dívida caso não atendida a notificação e não seja possível o desconto determinado;
g) 	dar ciência ao Conselho Regional de Farmácia do Estado do Rio de Janeiro (CRF-RJ) de que a ausência ou fragilidade dos controles internos administrativos inerentes ao desenvolvimento dos processos licitatórios, bem como à avaliação, acompanhamento e fiscalização da celebração e execução físico-financeira de contratos e convênios, além de expor a unidade a riscos elevados de fraudes, desvios, desfalques, malversação de recursos e de apropriação indébita de dinheiro público, poderá configurar a inobservância ao atual disciplinamento contido na Lei 8.666/1993 e Decreto 5.450/2005;
h) 	dar ciência do acórdão que vier a ser proferido ao denunciante e ao Conselho Regional de Farmácia do Estado do Rio de Janeiro (CRF-RJ) , destacando que o relatório e o voto que fundamentam a deliberação ora encaminhada podem ser acessados por meio do endereço eletrônico www.tcu.gov.br/acordaos e que, caso tenham interesse, o Tribunal pode encaminhar-lhes cópia desses documentos sem quaisquer custos para V. Sas. pelos serviços prestados." 
É o relatório.

não há

Não atuou.

DENÚNCIA. CONSELHO REGIONAL DE FARMÁCIA. SUPOSTA REALIZAÇÃO DE DESPESAS INERENTES À REALIZAÇÃO DE CONGRESSO SEM PRÉVIO PROCEDIMENTO LICITATÓRIO. AUDIÊNCIA. LOCAL DO EVENTO CONTRATADO MEDIANTE DISPENSA DE LICITAÇÃO, SEM PREJUÍZO DA PRÉVIA REALIZAÇÃO DE PROCESSO SELETIVO SIMPLIFICADO. CONTRATAÇÃO DOS SERVIÇOS NECESSÁRIOS À REALIZAÇÃO DO EVENTO POR INTERPOSTA UTILIZAÇÃO DA INTERMEDIAÇÃO DO CONVENENTE. FUGA AO PROCEDIMENTO LICITATÓRIO. BURLA À LEI DE LICITAÇÕES. REJEIÇÃO PARCIAL DAS RAZÕES DE JUSTIFICATIVA. PROCEDENCIA PARCIAL. MULTA.

DENÚNCIA (DEN)

Secretaria do TCU no Estado do Rio de Janeiro - Sec-RJ.

Tratam os autos de denúncia formulada em razão de supostas irregularidades praticadas pelo Conselho Regional de Farmácia no Estado do Rio de Janeiro (CRF/RJ) , relativas à realização do 8º Congresso Riopharma, ocorrido no período de 15 a 17/10/2015.
Em síntese, aduziu o denunciante que teriam sido despendidos R$ 750.000,00 na contratação de empresa para a realização do aludido evento sem que se tivesse adotado o devido processo licitatório, afrontando-se o disposto na Lei 8.666/1993. 
Ainda segundo a denúncia, a autarquia teria celebrado avenças com a empresa Open Brasil e a Associação Brasileira de Farmacêuticos para a realização do evento, sem licitação. E, quando requeridas cópias das avenças, com base na Lei de Acesso à Informação, o regional não as teria apresentado, o que conduziu à impetração de mandado de segurança contra o referido Conselho, tendo ali se fixado prazo para sua apresentação.
Preliminarmente, a unidade instrutiva identificou que houve a celebração de convênio para a realização do referido 8º Congresso Riopharma junto à Associação Brasileira de Farmacêuticos (ABF) , responsável pela contratação da empresa Open Brasil, a quem destinou o encargo de realização de montagens e demais atividades relacionadas à realização do evento, de maneira que realizou diligência ao CRF/RJ com vistas a que o Conselho enviasse a este Tribunal os documentos que respaldaram a contratação, por parte da ABF, da referida empresa.
O então dirigente daquela autarquia respondeu parcialmente à diligência, deixando de apresentar, à ocasião, a cópia do referido contrato, trazendo ao processo apenas seus aditivos. Tampouco enviou documentação relativa à eventual adoção de procedimento licitatório ou justificativa para a ocorrência de dispensa ou inexigibilidade de licitação.
Dessarte, a unidade instrutiva realizou a audiência daquele dirigente, Sr. Marcus Vinícius Romano Áthila, com vistas a que apresentasse razões de justificativa por:
2.1.  não ter sido adotado, diretamente pelo Conselho Regional de Farmácia do Estado do Rio de Janeiro (CRF/RJ) , o devido procedimento licitatório com eventuais empresas interessadas, para fins de realização do 8º Congresso RioPharma, em desacordo com a Lei 8.666/1993, com a jurisprudência vigente do TCU e com os princípios da legalidade, publicidade, impessoalidade, isonomia e economicidade, vindo a comprometer, sobretudo, a ampla participação e a seleção de proposta mais vantajosa para a Administração;
2.2.  	ter sido celebrado convênio, sem motivo justificável, com a Associação Brasileira de Farmacêuticos, que assumiu o papel do referido Conselho nas contratações realizadas para a consecução do 8º Congresso RioPharma e motivo pelo qual não foi adotado procedimento licitatório cabível; 
2.3.  não ter sido realizada pesquisa de preços de acordo com o que prevê a legislação e jurisprudência deste Tribunal, procedimento esse passível de garantir que tenha sido atendido o princípio da economicidade nas contratações efetuadas de acordo com os valores de mercado praticados à época dos fatos, bem como o da transparência quanto às despesas incorridas; 	
2.4.  ausência de justificativa do preço contratado com a empresa Open Brasil Promoção e Eventos Ltda.;
2.5.  ausência, nos autos, do contrato celebrado entre a Associação Brasileira de Farmacêuticos e a Open Brasil Promoção e Eventos Ltda., muito embora tenha sido determinado pela Justiça Federal e solicitado por este Tribunal por meio de diligência correspondente; 
2.6.  	não terem sido elaborados ou apresentados pareceres técnicos e jurídicos que embasassem a referida contratação sem procedimento licitatório, bem como eventual justificativa para sua dispensa ou inexigibilidade, em desacordo com o que prevê a legislação cabível.
 Reunidas as razões de justificativa, foi ainda necessária nova diligência com vistas à obtenção dos elementos faltantes, notadamente, cópia dos instrumentos celebrados.
Após o exame da defesa, na instrução transcrita no relatório precedente, concluiu a então Secex-RJ no sentido do conhecimento da denúncia, para, no mérito, considerá-la parcialmente procedente, rejeitar as razões de justificativa apresentadas pelo responsável, e aplicar-lhe a multa prevista no art. 58, inciso II, da Lei 8.443/1992, em face da não realização de procedimento licitatório por aquele Conselho Regional de Farmácia visando a contratação da empresa responsável pelas atividades relacionadas à realização do evento.
Conforme apurado pela secretaria, dentre as despesas necessárias à realização daquele congresso estava a contratação do local do evento, capaz de abrigar uma participação média declarada de 1.500 congressistas farmacêuticos, bem como atividades relacionadas à montagem e desmontagem do congresso e da feira paralela. No primeiro caso, a contratação do local foi realizada diretamente pelo CRF/RJ, mediante dispensa de licitação prevista no art. 24, inciso X, da Lei 8.666/1993. Concluiu a secretaria que, apesar de ter-se realizado contratação sob fundamento de dispensa, houve, previamente à escolha, a realização de processo seletivo simplificado, o que garantiu a escolha da proposta mais vantajosa dentre as possibilidades de locação de espaço.
Entretanto, para a realização do evento o CRF/RJ teria celebrado convênio com entidade privada sem fins lucrativos, a mencionada ABF, que por sua vez realizou a contratação da empresa Open Brasil Promoção e Eventos Ltda. para a realização das atividades de montagem, desmontagem, e outras atividades com vistas à execução do congresso. Desse modo, o Conselho Regional deixou de realizar a contratação da empresa mediante processo licitatório, despendendo-se os recursos, no valor total de R$ 407,7 mil, por meio do referido convênio, os quais foram integralmente destinados ao pagamento da empresa contratada pela entidade privada, haja vista que não se previu no convênio taxa de administração.
Ao ver da unidade instrutiva, houve fuga à realização do procedimento licitatório, fato corroborado também pelas afirmações da gestão sucessora, que também entendia ser necessário o procedimento licitatório em vez da realização de convênio para a consecução do objeto pretendido, conforme evidenciado nos autos. Em que pese a convenente ter realizado procedimento na modalidade convite, com a participação de três empresas, o volume de recursos empregado no objeto recomendaria a utilização do Pregão Eletrônico, caso se houvesse realizado mediante a contratação pelo CRF/RJ.
Expostas as questões principais que conduzem à proposição da unidade instrutiva, consigno que a denúncia preenche os requisitos de admissibilidade necessários ao conhecimento por este Tribunal, nos termos do art. 53 da Lei 8.443/1992 c/c os arts. 234 e 235 do Regimento Interno/TCU.
Quanto ao mérito, acompanho as proposições da então Secex/RJ, no sentido de que o Tribunal a considere parcialmente procedente, bem como rejeite (em parte) as razões de justificativa apresentadas, e lhe aplique a multa prevista no art. 58, inciso II, da Lei 8.443/1992.
Conquanto não verificados indícios de dano ao erário decorrentes de desvio ou malversação de dos recursos (o congresso foi realizado) , de fato resta demonstrado nos autos que o gestor se utilizou indevidamente de convênio para o atingimento dos fins pretendidos de contratação de empresa necessária para a realização do evento. A contratação se deu por interposta utilização daquele instrumento de convênio. 
A intermediação não se revelava necessária, porquanto poderia ter sido realizada contratação dos serviços diretamente pelo Conselho Regional, situação que demandaria o necessário planejamento da contratação, com elaboração dos respectivos instrumentos dessa fase, como a elaboração de projeto básico ou termo de referência, e a realização de licitação que, pelos valores indicados, somente seria cabível nas modalidades tomada de preços ou pregão, sendo este o recomendável em razão de se tratarem de bens e serviços comuns, nos termos da jurisprudência deste Tribunal e das normas regulamentares, com forte inclinação à realização de pregão eletrônico.
Tanto é assim que, consoante verificado por meu Gabinete, na realização ulterior do 9º Congresso Riopharma aquela autarquia já passara a se utilizar da referida modalidade licitatória contratando diretamente, sem intermediação de convenente, os serviços necessários à realização do evento.
Nesse sentido, verifica-se no Portal do Comprasnet (http://comprasnet.gov.br/ConsultaLicitacoes/download/download_editais_detalhe.asp?coduasg=389455&modprp=5&numprp=102017) que diferentemente do ocorrido por ocasião do 8º Congresso Riopharma, objeto destes autos, o CRF/RJ lançou, para o 9º Congresso Riopharma, o Pregão Eletrônico Nº 10/2017 (Código da UASG: 389455) , cujo objeto consistiu 	na:
"1 - Organização de Congresso, Simpósio, Conferência e Exposição - Contratação de empresa especializada em organização de eventos para a realização de atividade de gerenciamento, credenciamento, recursos humanos, montagem e desmontagem de estruturas de estandes, mobiliário, iluminação, equipamentos e afins, com vistas a realização do 9º CONGRESSO RIOPHARMA DE CIÊNCIAS FARMACÊUTICAS em 2017, conforme as especificações deste Termo de Referência. A CONTRATADA ficará responsável por todos os custos necessários para o atendimento do objeto deste Termo de Referência: todas as despesas para a prestação dos serviços e fornecimentos de materiais, bem como todos os impostos, encargos trabalhistas, previdenciários, fiscais e comerciais, taxas, alimentação, transporte, vestuário, seguros, e quaisquer outros custos e despesas que incidam ou venham a incidir direta ou indiretamente sobre o objeto contratado."
Dessarte, alinho-me ao entendimento consignado na instrução de que não foram apresentadas justificativas adequadas para os dois primeiros itens da audiência realizada, não se justificando a contratação de empresa para a realização do evento por interposta pessoa da convenente, nem a celebração de tal convênio com o propósito de contratar os serviços necessários à realização do evento. Quanto aos demais itens da audiência, entendo, na linha do que restou consignado no relatório precedente, superados os apontamentos, ante os esclarecimentos prestados e os demais elementos coligidos a este processo.
Ressalto ainda, e por fim, que mesmo considerando a eventual convergência de interesses entre o CRF/RJ e a Associação Brasileira de Farmacêuticos na realização do Congresso Riopharma não vejo razão para que houvesse delegação das atividades de contratação de empresa para a realização dos serviços de montagem de estruturas e demais utilidades do evento, com consequente transferência de recursos daquele conselho à convenente, porquanto não havia contrapartida financeira da convenente para a celebração de tais contratos, sendo o CRF/RJ o único a despender recursos financeiros para o pagamento da contratada Open Brasil Promoção e Eventos Ltda., a reforçar que houve utilização de convênio para objeto que exigiria a celebração de contrato, sendo aquele celebrado para mera intermediação da contratação.
	Dessarte, acolhendo em essência o pronunciamento da então Secex/RJ, manifesto-me por que o Tribunal aprove o acórdão que ora submeto à deliberação deste Colegiado.
TCU, Sala das Sessões Ministro Luciano Brandão Alves de Souza, em 24 de abril de 2019.
AUGUSTO SHERMAN CAVALCANTI 
Relator